ACORDAO-COMPLETO-2342242

ACÓRDÃO 1950/2019 ATA 7/2019 - SEGUNDA CÂMARA

VISTOS, relatados e discutidos estes autos em que se aprecia ato de concessão de pensão civil em favor de Lana Batista Guimarães (CPF: XXX.098.634-XX) , neta inválida da Sra. Maria de Lourdes Batista Ferraz, ex-servidora da Superintendência de Administração do Ministério da Fazenda no Estado da Paraíba.
ACORDAM os Ministros do Tribunal de Contas da União, reunidos em Sessão da 2ª Câmara, ante as razões expostas pelo Relator, e com fundamento no art. 5º, inciso LV, da CF/88 e no Acórdão 587/2011-TCU-Plenário, em:
9.1. determinar a Sefip que promova a oitiva de Lana Batista Guimarães (CPF: XXX.098.634-XX) , com vistas a oportunizar a apresentação de seus argumentos, haja vista que há indícios de que a interessada não é dependente economicamente da instituidora da pensão, o que pode levar ao julgamento pela ilegalidade do ato;
9.2. restituir os autos à Sefip para a adoção das providências cabíveis.

Trata-se de ato de concessão de pensão civil instituída por MARIA DE LOURDES BATISTA FERRAZ, ex-servidora da Superintendência de Administração do Ministério da Fazenda no Estado da Paraíba.

Segunda Câmara

3. Interessados/Responsáveis:
3.1. Interessado: Lana Batista Guimarães (CPF: XXX.098.634-XX).

13.1. Ministros presentes: Ana Arraes (Presidente), Aroldo Cedraz e Raimundo Carreiro (Relator).
13.2. Ministros-Substitutos presentes: Marcos Bemquerer Costa e André Luís de Carvalho.

ACORDAO-COMPLETO-2377963

Acórdão 12276/2019 - Segunda Câmara

RAIMUNDO CARREIRO

Inicialmente, registro que atuo no presente processo por força do artigo 152 do Regimento Interno do TCU (RI/TCU) .
2.	Adoto como Relatório, a instrução feita no âmbito da Sefip (peça 6) , a qual obteve a concordância do Diretor (peça 7) , bem assim do Representante do Ministério Público junto ao TCU, Procurador Sergio Ricardo Costa Caribé (peça 8) .
"INTRODUÇÃO
1.	Trata-se de ato de concessão de pensão civil instituída por MARIA DE LOURDES BATISTA FERRAZ, ex-servidora da Superintendência de Administração do Ministério da Fazenda no Estado da Paraíba.
2.	O ato foi submetido, para fim de registro, à apreciação do Tribunal de Contas da União (TCU) , de acordo com o art. 71, inciso III, da Constituição Federal. O cadastramento e a disponibilização ao TCU ocorreram por intermédio do Sistema de Apreciação e Registro de Atos de Admissão e Concessões, na forma dos arts. 2º, caput e incisos I a VI, e 4º, caput, da Instrução Normativa - TCU 78/2018.
3.	Ao benefício pensional instituído pela Sra. Maria de Lourdes Batista Ferraz habilitou-se Lana Batista Guimarães (na condição de neta órfã) . Hoje, a pensionista está cadastrada no Siape como pessoa designada inválida dependente economicamente da ex-servidora (peça 3) .
EXAME TÉCNICO
4. 	Consta dos autos expediente endereçado ao Ministro Presidente deste Tribunal, com pedido de reexame da decisão que julgou ilegal a concessão do benefício de pensão de Lana Batista Guimarães, pensionista de Maria de Lourdes Batista Ferraz. Todavia, o ato de pensão ainda estava na base Sisac, tendo sido recentemente autuado para ser submetido ao crivo desta Corte de Contas. Portanto, referida Carta não poderá ser considerada como pedido de reexame de decisão (peça 1) .
5.	O Controle Interno do órgão emitiu parecer de ilegalidade em razão da capacidade econômica dos pais da menor beneficiária. Mencionou que a Sra. Lilian Batista Ferraz, genitora da beneficiária, é sócia administradora da Empresa CNPJ 12.744.018/0001-87 e também é responsável pela empresa CNPJ 05.006.125/0001-42. Em referência ao genitor da menor, Sr. José Marconi Guimarães Matias, o Controle Interno menciona que ele está apto a exercer atividade remunerada em prol do sustento dos seus filhos.
6. 	Em pesquisa aos sistemas disponível neste Tribunal, constata-se que a genitora da menor Lana Batista Guimarães é, de fato, sócia-administradora da empresa de CNPJ n. 12.744.018/0001-87 (L E J REPRESENTACAO LTDA) . O outro vínculo mencionado pelo controle interno encontra-se baixado (extinção por encerramento voluntário) . Quanto ao genitor, Sr. José Marconi Guimaraes Matias, ele é licenciado em Educação Física conforme demonstra documento constante da peça 2.
7. 	Ante o exposto, não restou comprovada a incapacidade dos genitores de prover o sustento da filha. Deste modo, não há como enquadrar a beneficiária como dependente, nos termos da lei. 
8. 	Cumpre reportar que, consoante pacífico entendimento firmando nesta Corte, é dos pais a responsabilidade precípua pelo sustento dos menores, e não do Erário, ressaltando-se que o Termo de Guarda e Responsabilidade, ou Designação, por si só, não é suficiente para legitimar situação de dependência econômica. (Decisões 641/1999-TCU-Plenário e 233/2000-TCU-1ª Câmara, e Acórdão 646/2003-TCU-Segunda Câmara, 261/2005-TCU-Plenário e 171/2005-TCU-2ª Câmara, entre outros) . 
9. 	Desse modo, não há como prosperar a concessão de pensão civil em favor de Lana Batista Guimarães, razão pela qual propõe-se considerar ilegal o ato de concessão da pensão civil instituída pela ex-servidora Maria de Lourdes Batista Ferraz, negando-se o seu registro.
10.	Registre-se, por fim, que o ato do processo deu entrada no TCU há menos de 5 (cinco) anos, não sendo necessária, portanto, a realização do contraditório, nos moldes do Acórdão 587/2011-TCU-Plenário, de relatoria do ministro Valmir Campelo.
CONCLUSÃO
11.	Em razão do exposto esta Unidade Técnica considera que o ato de Lana Batista Guimarães deve receber a chancela de ilegalidade e ter negado seu registro por esta Egrégia Corte, uma vez que não restou comprovada a incapacidade dos pais da beneficiária de prover seu sustento, considerando as disposições contidas nos artigos 1.696 e 1.697 do Código Civil (Lei 10.406/2002) .
PROPOSTA DE ENCAMINHAMENTO
12.	Em conformidade com o que dispõe o artigo 71, inciso III, da Constituição Federal de 1.988; c/c os artigos 1º, inciso V, e 39, inciso II, da Lei nº 8.443/92; c/c os arts. 1º, inciso VIII e 260, § 1º, do Regimento Interno/TCU, propõe-se: 
a) considerar ILEGAL e negar o registro do ato de pensão em favor Lana Batista Guimarães (CPF: XXX.098.634-XX) ;
b) aplicar a Súmula TCU n. 106, em relação às importâncias indevidamente pagas, presumivelmente recebidas de boa-fé; 
c) com fulcro no art. 262, caput, do Regimento Interno deste Tribunal, determinar à Superintendência de Administração do Ministério da Fazenda no Estado da Paraíba, que:
i. faça cessar todo e qualquer pagamento relativo ao ato impugnado, no prazo máximo de 15 (quinze) dias, contados da ciência da decisão deste Tribunal, sob pena de ressarcimento das quantias pagas após essa data pelo responsável; 
ii. dê ciência do inteiro teor do acórdão a ser proferido à interessada, alertando-a de que o efeito suspensivo proveniente de eventual interposição de recurso junto ao TCU não a exime da devolução dos valores indevidamente percebidos após a notificação, em caso de não-provimento desse recurso;
iii. no prazo de trinta dias, contados da ciência da decisão, envie a este Tribunal documentos comprobatórios de que a interessada tomou ciência do julgamento deste Tribunal."
É o relatório.

não há

Procurador Sergio Ricardo Costa Caribé.

PESSOAL. PENSÃO CIVIL. OITIVA DA INTERESSADA PARA APRESENTAR JUSTIFICATIVAS QUANTO AOS INDÍCIOS DE IRREGULARIDADES DETECTADOS EM SEU ATO DE PENSÃO CIVIL. RESTITUIÇÃO DOS AUTOS À SEFIP PARA AS PROVIDÊNCIAS CABÍVEIS.

PENSÃO CIVIL (PCIV)

Secretaria de Fiscalização de Pessoal (SEFIP).

Em exame ato de concessão de pensão civil instituída por Maria de Lourdes Batista Ferraz, ex-servidora da Superintendência de Administração do Ministério da Fazenda no Estado da Paraíba-SAMF/PB, em favor de Lana Batista Guimarães, na condição de neta absolutamente incapaz (portadora de Síndrome de Dandy-walker, relacionada com a má formação congênita do cérebro) , dependente economicamente da ex-servidora. O ato foi submetido à apreciação do Tribunal de Contas da União, de acordo com o art. 71, inciso III, da Constituição Federal/1988 (peça 4) .
2.	É importante destacar que no âmbito do Controle Interno o parecer foi pela ilegalidade do ato, em razão da capacidade econômica dos pais da menor beneficiária. Mencionou-se que a Sra. Lilian Batista Ferraz, genitora da beneficiária, é sócia administradora de Empresa (CNPJ 12.744.018/0001-87) e também é responsável pela empresa CNPJ 05.006.125/0001-42. Em referência ao genitor da menor, Sr. José Marconi Guimarães Matias, o Controle Interno menciona que ele está apto a exercer atividade remunerada em prol do sustento dos seus filhos.
3. 	A Sefip, de seu lado, confirmou a informação do Controle Interno, ratificando que não restou comprovada a incapacidade dos genitores de prover o sustento da filha (peça 2) . Destarte,  entende que não é possível enquadrar a beneficiária como dependente da Sra. Maria de Lourdes Batista Ferraz, nos termos da lei, pois os pais têm a responsabilidade precípua do sustento dos menores, e não o Erário. Demais disso, acentua que o Termo de Guarda e Responsabilidade ou Designação, por si só, não é suficiente para legitimar situação de dependência econômica (Decisões 641/1999-TCU-Plenário e 233/2000-TCU-1ª Câmara, e Acórdão 646/2003-TCU-Segunda Câmara, 261/2005-TCU-Plenário e 171/2005-TCU-2ª Câmara, entre outros) . 
4.	Considerando a real possibilidade de o ato ser julgado ilegal diante da não comprovação da dependência econômica da interessada em relação à instituidora da pensão, e considerando, ainda, que o ato ora em exame deu entrada no TCU em 5/12/2013, tem-se que já se passaram mais de 5 (cinco) anos, o que demanda a realização do contraditório, nos moldes do Acórdão 587/2011-TCU-Plenário (Relator Ministro Valmir Campelo) .
5.	Em sendo assim, com as vênias de estilo por divergir dos pareceres exarados nos autos, no momento não há como julgar o mérito da concessão de pensão civil, diante da necessidade de abertura do contraditório e da ampla defesa para a interessada, conforme art. 5º, inciso LV da CF/88.
6.	Diante das considerações aqui alinhadas, Voto por que esta Segunda Câmara adote o Acórdão que ora submeto à apreciação.
TCU, Sala das Sessões Ministro Luciano Brandão Alves de Souza, em 19 de março de 2019.
RAIMUNDO CARREIRO 
Relator